臺灣臺中地方法院民事判決　　　　九十年婚字第七二五號
　　原　　　告　　丙○○
　　送達代收人　　乙○○
　　被　　　告　　甲○○
右當事人間離婚事件，本院判決如左：
    主　　　文
原告之訴駁回。
訴訟費用由原告負擔。
    事      實
甲、原告方面：
一、聲明：准原告與被告離婚。
二、陳述：
（一）原告與被告於民國（下同）八十三年一月二十九日結婚，兩造結婚後，被告即
      多次無故離家，雖經原告多次懇求回家，被告依然我行我素，想來即來，欲走
      則走，且對婚姻亦不負義務，原告為此曾多次與被告協議離婚，被告於八十九
      年九月一日同意離婚，後於八十九年九月三日反悔，離家出走，於九十年一月
      廿五日復同意離婚，並簽有離婚協議書，詎事後亦再次離家，至今未回，雖原
      告曾於九十年六月五日函催被告返家，惟被告仍置之不理。觀諸上述種種，兩
      造顯難以再維持婚姻，亦難對婚姻有任何期待，原告乃依民法第一千零五十二
      條第二項請求裁判離婚。
（二）按「有前項以外重大事由，難以維持婚姻者，夫妻之一方得請求離婚但其事由
      應由夫妻之一方負責者，僅他方得請求離婚。」，民法第一百五十二條第二項
      定有明文。而民法增設該條文，其立法理由為「婚姻乃一男一女之兩性結合，
      以組織家庭共同生活目的。固有足以破壞共同生活或難以維持共同生活之情事
      發生，宜允許其離婚以消滅婚姻關係，七十四年六月三日修正公布之民法親屬
      編，就裁判離婚之原因，為應實際需要，參考各國立法例，增設民法第一千零
      五十二第二項，明定有同條第一項以重大事由，難以維持婚姻者，亦得請求離
      婚。是對於家庭生活之美滿幸福有妨礙之情形，即得認其與此之所謂難以維持
      婚姻之重大事由相當。」最高法院七十九年台上字第一０四０號判決亦明是斯
      旨足以參照。此即是學者所稱之『破綻主義』，核被告所為顯已有難以維持婚
      姻之重大事由。揆諸前開規定及判例，原告自得依民法第一千零五十二條第二
      項請求裁判離婚。
（三）對被告抗辯之陳述：
（１）兩造係經由媒妁相親而成立，認識不過一個月即結婚，本即欠缺感情基礎，原
      期待婚後能慢慢培養，詎被告於婚後第三天即因細故與公婆吵架，被告負氣帶
      著化妝品返回娘家，並自此不時與原告鬧離婚。
（２）被告婚後常藉故住於娘家而不願回原告住處，對於公婆惡言相向，且不願料理
      三餐孝敬公婆，公婆所佐之三餐，被告亦均不食，甚者，原告之心情常須囿於
      被告之喜怒哀樂，生活實已痛苦不堪。
（３）原告之父母因年長，需要原告同住以就近照料，原告與父母均不願原告及被告
      搬至外頭居住，惟被告於八十九年八月十七日晚上，未經商量即自行將衣物搬
      至台中市○區○○○街廿三巷卅三號居住，並言：我既然搬出來了，就不願再
      搬回去等語，忤逆原告父母。
（４）被告常奚落公婆對於原告過於照護，至生原告懶惰成性，對於原告惡加批評。
（５）原告母親勸被告要常居家裡開伙食較符經濟及衛生，被告卻從未盡為人媳婦之
      責料理三餐，且回應「婆婆你是有潔癖！」，態度實已欠佳。
（６）八十九年中秋節，被告拒絕返家過節，原告母親打電話至台中市○區○○○街
      廿三巷卅三號住處，請被告返家過節，被告均不予回應。
（７）被告為一老師，婚姻關係存續中，寒暑假期間之白日被告均藉故離家未歸，屢
      屢至晚上方才回家，完全無家庭觀念。
（８）被告常於其學校輕言婆婆是非，九十年過年前，被告於公婆面前稱道：「我們
      全校均知我家裡有一個惡婆婆，你不要太囂張，皮包一甩即憤而離家。綜上，
      被告與原告之家庭生活自婚後第三天起即已無法融入，其與原告間之感情，基
      於原告孝順父母與被告無法接受公婆之衝突中，實已達難於共同生活，雖原告
      屢極力挽回，惟仍無濟於事。
（９）是以兩造就此經常發生爭執不休之情事，詎料被告竟將夫妻間口角爭吵，予以
      渲染訴諸法院，向鈞院聲請核發保護令，並向鈞院檢察署提出告訴指稱原告有
      傷害被告之犯罪事實云云，兩造實已形同陌路，且相互間早已不加聞問對方生
　　　活。
三、證據：提出戶籍謄本乙紙、離婚協議書影本乙紙、律師函影本乙紙、手札影本三
    紙為證，並聲請訊問證人劉張卻、劉錫爵。
乙、被告方面：
一、聲明：如主文所示。
二、陳述：
（一） 兩造結婚後，原告每遇工作或生活上之壓力，即惡言相向，無端挑釁，甚至
       毆打被告以發洩其情緒，嗣被告早產胎兒不保，原告及其父母對被告日益不
       滿，加以歷經幾次試管嬰兒手術失敗後，原告更是變本加厲，甚至長期與其
       父母聯合羞辱虐待被告，期被告能知難而退，使原告得以另結新歡。惟被告
       為維家庭圓融，均再三容忍，並無無故離家。惟原告及父母仍不為所動，最
       近乙次係於九十年五月二日清晨無故毆打原告，原告思及之前屢遭原告毆打
       及其父母聯合圍剿羞辱，身心無法再予容忍承受，深恐回家將繼續遭其虐待
       致不敢回家，是被告並非無故離家，有之前受其毆打造成骨折及此次受其毆
       打之診斷証明書及律師函可証，是被告絕無原告所述「多次無故」離家出走
       之情，此次被告離家全然因原告及其父母長期虐待所致，係可責於原告。
（二）又原告謂其於九十年六月五日函催被告返家，並以朱元宏律師所發之律師函為
      據，然查原告固曾於上開時日委託朱律師發函予被告，惟其內容並非請被告返
      家，反係要被告於同年月十四日上午十時至群展事務所辦理離婚手續，有原告
      所提出之律師函可証；又該次原告毆打被告後，原告並無請被告返家之意，除
      未曾探望，對毆打被告乙事無任何悔意之表示，被告豈敢回家？
（三）再查離婚協議書乙事，乃因被告受到原告及其父母威脅逼迫不得已情形下所簽
      ，並非出於被告之自由意志，被告並無離婚之意願，且不符離婚成立要件，自
      無離婚之效力，是原告以其脅迫手段取得之離婚書，請求離婚顯無理由。
（四）被告並無「多次離家」，反係原告「無故離家」、「不與被告履行同居義務」
      ，甚致長期對被告身體及精神上之虐待；八十九年八月前兩造原居於台中市○
      ○○街廿三巷卅三號（即被告之父所有房子），後原告無故自行離家後即不回
      ，有家具、原告業務上診療儀器存於該址及房屋稅單電話繳費單可証。嗣被告
      求家庭圓融，不得已離開上址至原告居住之台中市○○街四樓，嗣原告又自行
      搬至三樓，將被告趕出，並將房門反鎖，不讓被告進入；更無視被告存在，原
      告於二月廿一日、三月三日外出，四月十五日全家出國旅遊均故不為告知，易
      言之，原告及其父母長期對被告施予身體及精神上之虐待，以此逼迫被告離家
      ，現反而以本身之不是加諸於被告，請求與被告離婚，此教被告情何以堪？
（五）蓋兩造自八十三年一月廿九日結婚後，感情本係融洽，嗣因被告第一胎早產小
      孩不保，嗣後經幾次試管嬰兒手試失敗後，原告及家人倍感灰心乃怪罪被告未
      能為其生小孩，近一年來感情漸不佳，惟兩造婚姻並無達到破裂足堪離婚之程
      度，此期間兩造仍時常出國旅遊，其中：
 （１）八十三年二月一日至同年八月，兩造至夏威夷蜜月旅行八天七夜。
 （２）八十四年七月一日至同年月八日止，兩造至泰國普吉島、巴塔雅旅行八天七
       夜。
 （３）八十五年七月一日至同年月十七日止，兩造至東澳旅遊十七日。
 （４）八十六年二月二日至同年月九日，兩造至北澳旅遊八天七夜。
 （５）八十六年七月七日至同年月十七日，兩造至大陸長江三峽旅遊十一天十一夜
       。
 （６）八十八年二月十五日至同年月十九日，兩造至韓國旅遊五天四夜。
 （７）八十八年七月十一日至同年月十五日，兩造至關島旅遊四天三夜。
 （８）八十九年二月十三日至同年月十八日，兩造至泰國華欣、清邁旅遊六天五夜
       。
 （９）八十九年七月七日至同年月十一日，兩造至巴里島旅遊五天四夜。
 （１０）八十九年十月十一日至同年月十四日，兩造至沖繩島旅遊四天三夜。
 （１１）八十九年冬天（約十一月開始）每週兩造均至盧山蜜月館旅遊泡溫泉，均
         以原告之名義訂房間。
（六）綜上，造成兩造夫妻感情不佳，全係由原告所引起，被告並無任何過失，是原
      告請求顯無理由。
三、證據：提出診斷証明書影本二張、存証信函第三一六號函影本乙紙、房屋稅繳款
    書影本二紙、兩造護照影本各乙份、起訴書影本乙紙、照片數張、卡片乙張、醫
    療過程為證。
    理      由
一、本件原告起訴主張兩造曾於八十三年一月二十九日結婚，兩造結婚後第三天即因
    細故與公婆吵架，被告負氣返回娘家，又常藉故住於娘家而不願回原告住處，無
    故離家，對於公婆惡言相向，忤逆公婆，不願料理三餐孝敬公婆，公婆所佐之三
    餐，被告亦均不食，常奚落公婆對於原告過於照護，常於其學校輕言婆婆是非，
    八十九年中秋節拒絕返家過年，兩造就此經常發生爭執不休之情事，詎料被告竟
    將夫妻間口角爭吵，予以渲染訴諸法院，向本院聲請核發保護令，並向鈞院檢察
    署提出告訴原告傷害，原告為此曾多次與被告協議離婚，被告於八十九年九月一
    日同意離婚，後於八十九年九月三日反悔，離家出走，於九十年一月廿五日復同
    意離婚，並簽有離婚協議書，後又不肯協同辦理離婚登記，原告自九十年六月五
    日函催被告返家，惟被告仍置之不理，兩造顯難以再維持婚姻，爰依民法第一千
    零五十二條第二項請求裁判離婚等語。
二、被告則以兩造自八十三年一月廿九日結婚後，感情本係融洽，嗣因被告第一胎早
    產小孩不保，嗣後經幾次試管嬰兒手試失敗後，原告及家人倍感灰心乃怪罪被告
    未能為其生小孩，近一年來感情漸不佳，兩造婚姻並無達到破裂足堪離婚之程度
    ，此期間兩造仍時常出國旅遊。又原告每遇工作或生活上之壓力，即惡言相向，
    無端挑釁，甚至毆打被告以發洩其情緒，惟被告為維家庭圓融，均再三容忍，並
    無無故離家，最近乙次係於九十年五月二日清晨無故毆打被告，被告思及之前屢
    遭原告毆打及其父母聯合圍剿羞辱，身心無法再予容忍承受，深恐回家將繼續遭
    其虐待致不敢回家，被告絕無原告所述「多次無故」離家出走之情，離婚協議書
    乃因被告受到原告及其父母威脅逼迫不得已情形下所簽，並非出於被告之自由意
    志，造成兩造夫妻感情不佳，全係由原告所引起，被告並無任何過失，是原告請
    求顯無理由等語置辯。
三、原告主張原告與被告於八十三年一月二十九日結婚，婚姻關係現仍存續中之事實
    ，業據原告提出戶籍謄本一件為證，並為被告所不爭執，堪信原告此部分主張為
    真實。
四、按依民法第一千零五十二條第二項其他重大事由請求裁判離婚者，此該項重大事
    由，必係因可歸責於夫或妻一方之事由而發生，他方始得據以請求離婚；且請求
    者必需舉証他方對此項重大事由係可歸責，且難以維持婚姻者。又依該條項但書
    部份參照修正理由，係為求公允始增設該條但書之規定，故難以維持婚姻之重大
    事由，僅無過失者得向有過失之一方請求，或責任輕者始得向責任重者請求；絕
    無責任重者或有過失者向責任輕者或無過失者請求之理，始符公平（參考最高法
    院八十五年台上字第五四七號、八十八年台上字第一五一五號判決）。又按當事
    人主張有利於己之事實者，就其事實有舉證之責任，民事訴訟法第二百七十七條
    亦有明文。原告主張被告於八十三、四年間，對家庭不盡照顧之責是原告依此條
    項請求裁判離婚，自應對兩造之婚姻已達破裂，難以維持婚姻之程度及該破裂之
    原因係可歸責於被告負舉証之責，始符合舉証責任之分配及上開判決意旨。
五、原告主張被告（１）於結婚後第三天即因細故與公婆吵架，負氣返回娘家（２）
    常藉故住於娘家而不願回原告住處，無故離家（３）對於公婆惡言相向，忤逆公
    婆，不願料理三餐孝敬公婆，公婆所佐之三餐，被告亦均不食，常奚落公婆對於
    原告過於照護，常於其學校輕言婆婆是非等情，為被告所否認，原告就其主張之
    各項事實，自應負舉證責任。據證人即原告之父親劉錫爵庭陳本院之書函：「美
    雅素來就性質嬌，思慮淺一些，三從四德的古訓觀念皆無，而浮躁、隨便、享樂
    等惡趣樣樣俱備。結婚後第三天就吵架，說要離婚離家出走，驚動我們倆老連夜
    趕到她娘家求援，懇求親家、親家母幫忙勸導，但被親家母冷言潑水自討沒趣，
    無奈要靜看小倆口再次吵架。有一次美雅又不告而別時，我打電話請親家協力幫
    忙勸和，又遭親家拒絕說一些不友善兼敵對的言語，頓感家庭教育及家庭環境的
    差異。覺知此門婚姻是門不當戶不對。美雅既然有緣嫁來劉家，我們決心以待親
    生女兒般的關懷及愛心來感化對待，使其願意融入劉家以其建設快樂家庭，除家
    事絕無要求參與勞作外，其日常行動一切不干涉，亦購買轎車讓其來去自如，連
    宜澤當班時必速跑回娘家住宿，或寒暑假時無一日在家的行為均悉聽尊便，絕無
    干涉過問，待她如賓但：：：：均無見效，嬌性如初無些改變。茲將事實略陳一
    、二。一、趁兩老到韓國辦理姪女婚事時，與親家母偷搬東西離家出走，再強拉
    宜澤在大里市○○路租店開診所，按夫家擁有店鋪三棟均在婆家附近，兩老可就
    近幫忙，但她不喜歡與我們同住，可見其嬌性。二、開診所但不幫忙經營，自己
    仍繼續過其上班貴族做老師的錦服生活，搬出去後亦因兩人性格不合，三天二天
    就吵架，我們去診所看她們時，常看宜澤獨掌診所，面容憔悴，頸部、臉部、手
    腕屢見爪痕斑斑，兩老痛在心裡。三、美雅的言詞舉動均是口是心非，沒有一點
    兒誠意、真實。如與宜澤達成離婚協議後，來向我們倆老辭行時，說很感謝八年
    來的照顧，因與宜澤性格不合無法再同居等語。但回娘家後對外放出她常遭宜澤
    毆打，又遭兩老從旁圍剿等言語，枉費我們視她如己出女兒的愛護。美雅如此常
    鬧情緒，不齊家、不盡孝的行為八年如一日，婚姻均在破裂邊緣，為了她們將來
    的幸福，及我們倆老餘生的安寧，感覺讓他們離婚比較好。」等語。依證人劉錫
    爵所描述之情節可知被告均因與原告發生爭吵後或與原告父母親產生齟齬後返回
    娘家，並非無故離家及藉故住在娘家。又原告父母親對於被告之個性、追求自我
    的生活、與娘家關係較為密切的作為多所不悅，是其描述多為主觀之評價，尚難
    以証人劉錫爵對於原告之主觀評價作為採証之証據。是原告所主張被告對於公婆
    惡言相向，忤逆公婆，常奚落公婆對於原告過於照護，常於其學校輕言婆婆是非
    、無故離家等情，要難認原告就此已為適切之舉證。復次，原告主張被告於婚後
    第三天即負氣返回娘家等語，則既屬於七年前之事，因已事隔七年，且兩造事後
    又繼續維持了七年婚姻，難以此前塵往事作為原告主張兩造婚姻難以繼續之重大
    事由。
六、再查，原告主張被告曾於九十年一月廿五日協議離婚並簽有離婚協議書，至今未
    曾返家等情，業據原告提出離婚協議書為証，惟依原告提出之九十年六月五日發
    給被告之律師函內容：「茲據前開當事人委稱：『甲○○，你於九十年五月二日
    早上利用上班時間再次離家，迄今已三十餘天，你對這個家既然這麼不滿意，說
    走就走，想回來才回來探個頭，這豈是夫妻共同生活之道。你對我們的婚姻既無
    憧憬，也無希望，與其長痛不如短痛。而且今年一月廿五日，你也在離婚協議書
    上簽字，顯然你認為我們難白首偕老，所以為了我們兩人爾後的日子，大家不受
    羈絆與困擾，還是好聚好散，請於九十年六月十四日上午十點整至群展國際法律
    事務所，我們把一月廿五日未完成之手續完成，各自過海闊天空不受羈絆的日子
    。』等語前來」（見原告提出之群展國際法律事務所九十承宏字第００一號函）
    。由該函內容可知被告並未有於九十年一月廿五日簽署離婚協議書即離家未返，
    否則不會有九十年五月二日再次離家之情節；又被告曾於九十年五月二日遭原告
    毆打成傷，有被告提出之驗傷診斷書可証，是被告於九十年五月二日再次離家應
    情有可原；而觀此函內容是原告函催被告辦理離婚手續，並非函催被告返家。原
    告於被告毆傷離家後又發律師函催促被告遵守九十年一月廿五日之離婚協議，可
    見執意要離婚者是原告及原告父母親，被告簽署完離婚協議書後仍嘗試返家，足
    見其對這段婚姻之不捨，被告稱其於被迫無奈之情形下始簽署離婚協議書，心中
    真意並不想離婚等語應為真實。
七、又被告雖申請本院對原告核發民事保護令，惟查民事保護令核發之主要目的乃在
    於禁止原告對被告施暴，促進家庭和諧，防止家庭暴力行為，非在造成家庭之破
    裂，此觀家庭暴力防制法第一條規定：為促進家庭和諧，防止家庭暴力行為及保
    護被害人權益，特制定本法。是原告以保護令核發之內容主張兩造喪失互信互諒
    、誠摯互愛基礎，婚姻已生破綻，維持婚姻之意欲已不存在，顯無理由。且傷害
    案件被告亦已回撤回告訴，是被告對原告仍有情份。另觀之被告於八十三年底早
    產兒死亡後至八十四年底未懷孕，被告即開始一連串檢查治療，歷經五次試管嬰
    兒手術，無數次看診直至九十年一月間，可看出被告於兩造婚姻之存續所作之努
    力，而原告亟在乎小孩乙事，否則感情不好或不在意小孩，原告豈會要求被告作
    試管嬰兒手術？又豈會一再提供精子配合手術之用？而被告又何須一再忍受療程
    痛苦作試管嬰兒手術？
八、綜上，原告無法証明兩造婚姻至此僵持程度係可歸責於被告，而原告於兩造婚姻
    到此分居之地步亦有可議之處，依前揭最高法院判決之意旨，原告自無法以此主
    張依民法第一千零五十二條第二項重大事由請求離婚。從而，原告依民法第一千
    零五十二條第二項規定，訴請離婚，即無理由，應予駁回。
九、本件事證已明，兩造其餘之攻擊防禦方法，均對本判決之結果不生影響，爰不一
    一論述，附予敘明。
十、據上論結：本件原告之訴為無理由，依民事訴訟法第七十八條，判決如主文。
中　　　華　　　民　　　國　　九十一　年　　　二　　　月　　　十九　　 日
                                    臺灣臺中地方法院家事法庭
~B法　官　廖穗蓁
右為正本係照原本作成
如對本判決上訴須於本判決送達後二十日內向本院提出上訴狀
中　　　華　　　民　　　國　　九十一　年　　　二　　　月　　　二十一　 日
~B法院書記官
